# Préparation des données 

La plupart des analyses phylolinguistiques utilisent des données lexicales. Une étape préalable à l'analyse phylogénétique consiste à déterminer quels mots sont cognats (homologues) et à les annoter. Cette tâche peut être grandement facilitée grâce à [Edictor](https://digling.org/edictor/), un éditeur libre et gratuit de bases de données lexicales comparatives créé par [Mattis List](https://lingulist.de). Il permet entre autres d'annoter facilement les classes de cognats (ensembles de mots apparentés) dans un navigateur internet en ligne ou hors ligne. Un [tutoriel en ligne](https://github.com/digling/edictor-tutorial) détaillé est disponible en ligne.

## Import

Edictor permet de sauvegarder les données traitées sous forme d'un fichier tabulaire au format [`.tsv`](https://fr.wikipedia.org/wiki/Tabulation-separated_values). Il est alors très simple de l'importer avec R, en prenant garde d'ignorer les lignes de commentaires à la fin marquées par `#`.

Téléchargeons et importons pour l'exemple des données sur les variétés [bai](https://fr.wikipedia.org/wiki/Bai_(langue)) fournies dans Edictor. Comme la colonne `MORPHEMES` est entièrement vide, on peut immédiatement la supprimer.

```{r}
library(tidyverse)
url <- "https://raw.githubusercontent.com/digling/edictor/master/data/BAI.tsv"
download.file(url, "BAI.tsv")
lx <- read_tsv("BAI.tsv", comment = "#") %>%
  select(-MORPHEMES)
```

L'information sur les classes de cognats se trouve dans la colonne `COGIDS` (les colonnes `ID` et `TOKENS` ne sont pas montrées ci-dessous).

```{r}
#| echo: false
rmarkdown::paged_table(select(lx, -TOKENS, -ID))
```

Comme il s'agit de faire un exemple et non une réelle analyse phylogénétique, je propose de renommer les langues de manière arbitraire afin de ne pas induire en erreur les personnes qui tomberaient par hasard sur les résultats de nos analyses et les diffuseraient sans leur contexte didactique.

```{r}
lx <- lx %>%
  mutate(DOCULECT = case_when(
    DOCULECT == "Gongxing" ~ "Magenta",
    DOCULECT == "Jinman" ~ "Cyan",
    DOCULECT == "Mazhelong" ~ "Jaune",
    DOCULECT == "Dashi" ~ "Vert",
    DOCULECT == "Zhoucheng" ~ "Violet",
    DOCULECT == "Jinxing" ~ "Orange",
    DOCULECT == "Tuolo" ~ "Rouge",
    DOCULECT == "Enqi" ~ "Bleu",
    DOCULECT == "Ega" ~ "Indigo",
  ))
```

## Conversion

Les seules colonnes qui vont nous servir sont `CONCEPTID` (identifiant unique du concept), `DOCULECT` (langue) et `COGIDS` (classe de cognats). Il s'agit de construire une matrice indiquant pour un concept donné quelles langues ont des formes apparentées.

Il est préférable de produire une matrice avec des caractères binaires (la langue possède-t-elle (1) ou non (0) un cognat pour une classe donnée?) plutôt qu'avec des caractères à états multiples (quelle est la classe de cognat de la forme de chaque langue?). Cela permet de traiter plus facilement les cas de polymorphisme (plusieurs formes pour un même concept), comme on peut en trouver dans nos données d'exemple.

Il faut donc transposer la colonne `COGIDS` en lignes (ce serait la colonne `CONCEPT` si l'on voulait obtenir une matrice de caractères à états multiples) avec la fonction `pivot_wider()`. On obtient ainsi un tableau au format largeavec les langues (taxons) en colonnes et les classes de cognats (caractères) en lignes.  

Par ailleurs, certaines langues ont plusieurs formes (variantes?) pour une même classe de cognats, mais l'information qui nous intéresse est simplement la présence ou non d'un cognat, on peut donc supprimer les lignes superflues correspondantes avec la fonction `distinct()`.

Quand il n'y a pas de cognat dans une langue pour un `COGIDS` donné, on insère un `0`, et sinon on insère un `1` avec l'option `values_fn = length`. Cela permet de transformer le contenu de la cellule (le `CONCEPTID`) avec la fonction `length` qui transforme le contenu en le nombre d'éléments de ce contenu, c'est-à-dire toujours `1`.

```{r}
lx_m <- lx %>%
  select(CONCEPT, DOCULECT, COGIDS) %>%
  distinct() %>%
  pivot_wider(
    names_from = DOCULECT,
    values_from = CONCEPT,
    values_fill = 0,
    values_fn = length
  ) %>%
  select(-COGIDS)
```

```{r}
#| echo: false
rmarkdown::paged_table(lx_m)
```

:::{.callout-caution}
### À faire
Traitement des données manquantes `?`
:::

Il suffit enfin d'utiliser la fonction `phyDat()` de `phangorn` en précisant l'ensemble des valeurs possibles de `COGIDS` et le nom des colonnes (langues) pour convertir notre matrice au format requis pour les analyses phylogénétiques.

```{r}
library(phangorn)
lx_phy <- phyDat(lx_m,
  type = "USER",
  levels = c(0, 1),
  names = names(lx_m)
)
lx_phy
```

On peut également sauvegarder la matrice obtenue avec la fonction `write.phyDat()`. Plusieurs formats courants comme [Nexus](https://fr.wikipedia.org/wiki/Nexus_(format_de_fichier)) ou [Phylip](https://en.wikipedia.org/wiki/PHYLIP) sont possibles. Pour une simple matrice comme la nôtre, le format a peu d'importance et l'option par défaut (Phylip) est suffisante.

```{r}
write.phyDat(lx_phy, "lx_phy.txt")
```